臺灣高雄地方法院民事判決
109年度簡上附民移簡字第8號
原      告  謝子永  
訴訟代理人  劉嘉裕律師
            陳吉思律師
被      告  吳連盟  
            吳慧芳  
共      同
訴訟代理人  郭福三律師
上列當事人間因被告吳連盟所涉過失傷害案件，原告提起刑事附
帶民事訴訟請求損害賠償，並追加吳慧芳為被告，經本院刑事庭
於民國109年7月14日以109年度交簡上附民字第20號裁定移送前
來，本院於民國111年7月13日言詞辯論終結，並判決如下：
　　主      文
一、被告應連帶給付原告新臺幣壹拾玖萬肆仟零玖元及自民國一
    ０九年十月十四日起至清償日止，按週年利率百分之五計算
    之利息。
二、原告其餘之訴駁回。
三、訴訟費用由被告連帶負擔百分之十八，餘由原告負擔。
　　事實及理由
壹、程序事項：
　　按訴狀送達後，原告不得將原訴變更或追加他訴。但被告同
    意者，不在此限。被告於訴之變更或追加無異議，而為本案
    之言詞辯論者，視為同意變更或追加。民事訴訟法第255條
    第1項第1款、第2項分別定有明文。原告起訴時原僅對被告
    吳連盟請求：「一、被告吳連盟應給付原告新臺幣（下同）
    106萬8,730元，及自起訴狀繕本送達翌日起至清償日止，按
    週年利率5％計算之利息。二、願供擔保，請准宣告假執行。
    」（見本院109年度交簡上附民字第20號卷【下稱附民卷】
    第7頁），嗣於訴狀送達後，追加吳慧芳為被告，並變更請
    求為：「一、被告應連帶給付原告106萬2,561元，及自起訴
    狀繕本送達最後一位被告翌日起至清償日止，按週年利率5％
    計算之利息。二、願供擔保，請准宣告假執行。」（見本院
    卷第531頁），被告均無異議而為本案之言詞辯論，視為同
    意原告之變更及追加，自應准許。
貳、實體事項：
一、原告主張：吳連盟僅考領普通輕型機車駕駛執照，不得越級
    騎乘普通重型機車，竟仍於民國107年12月15日上午5時55分
    許，騎乘車牌號碼000-000號普通重型機車（下稱肇事機車
    ），沿高雄市三民區建德路由西往東方向行駛，行至建德路
    與建興路設有行人穿越道之交岔路口時（下稱系爭路口）疏
    未注意車前狀況，撞擊自系爭路口西側之行人穿越道、由北
    往南方向步行穿越路口之原告（下稱系爭事故），原告因而
    倒地並受有頭部外傷併顱內出血、前胸、雙手及臉部挫擦傷
    、下顎左側後牙區外傷性牙齒碎裂，拔除，齒槽骨萎縮、碎
    裂，骨脊崩塌，暨下顎右側前中牙區外傷性牙齒碎裂拔除，
    齒槽骨萎縮，骨脊流失等傷害，並生有附表所示之損害。吳
    慧芳明知吳連盟無普通重型機車駕駛執照，仍讓吳連盟可使
    用肇事機車致生系爭事故，應與吳連盟連帶賠償原告所受上
    開損害，故依侵權行為提起本件訴訟，並聲明：如變更後之
    聲明。
二、被告則以：原告於系爭事故發生時，實係行走於系爭路口行
    人穿越道前方3.3公尺處，而非在行人穿越道上，故原告就
    系爭事故，應負主要肇事責任；又原告主張之齒部傷害既為
    系爭事故發生前就已發現，難認屬系爭事故所致；另吳連盟
    未得吳慧芳同意，擅自騎乘肇事機車，吳慧芳對吳連盟也無
    保護、監督、指揮權限，難認吳慧芳需負侵權行為連帶賠償
    責任等語置辯，並聲明：原告之訴及假執行聲請均駁回。
三、兩造不爭執事項（見本院卷第299頁）：
　㈠、吳慧芳為吳連盟之女兒。
　㈡、肇事機車於107年12月15日為吳慧芳所有。
　㈢、吳連盟於107年12月15日僅考領有輕型機車駕照。 
　㈣、吳連盟於107年12月15日上午5時55分許，騎乘肇事機車至
      系爭路口時，與沿建興路由北往南步行穿越路口之行人原
      告發生撞擊（就原告行走之位置，兩造尚有爭執）。
　㈤、原告因系爭事故跌倒在地並受有頭部外傷併顱內出血、前
      胸、雙手及臉部挫擦傷等傷害(就此之外原告主張之傷勢
      ，是否為系爭事故所致，兩造尚有爭執)。
　㈥、原告於系爭事故後未領取強制險。  
四、得心證之理由：
　㈠吳連盟就系爭事故是否需負侵權行為損害賠償責任？
  ⒈按汽車、機車或其他非依軌道行駛之動力車輛，在使用中加
    損害於他人者，駕駛人應賠償因此所生之損害；但於防止損
    害之發生，已盡相當之注意者，不在此限，民法第191條之2
    前段定有明文。又機車行駛時，駕駛人應注意車前狀況，並
    隨時採取必要之安全措施，道路交通安全規則第94 條第3項
    前段有所規範。再按汽車駕駛執照為駕駛汽車之許可憑證，
    由駕駛人向公路監理機關申請登記，考驗及格後發給之。汽
    車駕駛人經考驗及格，未領取駕駛執照前，不得駕駛汽車。
    另領有輕型機車駕駛執照，駕駛重型機車者，處1,800元以
    上3,600元以下罰鍰，並禁止其駕駛。道路交通安全規則第5
    0條第1項、道路交通管理處罰條例第22條第1項第4款分別有
    所明定。吳連盟自應知悉並注意遵守上開交通法規。
  ⒉經查，吳連盟於系爭事故發生當日，並未考領有普通重型機
    車駕駛執照乙情，為兩造所不爭執（見本院卷第299頁），
    而依系爭事故發生地點之天候、路況並無任何障礙而不能注
    意之情事（見臺灣高雄地方檢察署108年度他字第4066號影
    卷【下稱他字影卷】第29頁），而依吳連盟當時之智識、能
    力，亦未見有何不能注意之情形，吳連盟仍越級騎乘肇事機
    車且未注意車前狀況並採取必要之安全措施，因而撞擊原告
    ，堪認吳連盟確有過失。該等行為如致原告受有損害，則原
    告自得請求吳連盟負侵權行為損害賠償責任。
　㈡吳慧芳就系爭事故是否需負連帶損害賠償責任？
　⒈又按違反保護他人之法律，致侵害他人權益者，應負賠償責
    任，行為人須舉證證明其無過失時，始得免責，民法第184
    條第2項定有明文。再按汽車（含機車）駕駛人未領有駕駛
    執照駕駛機車者，處6,000元以上1萬2,000元以下罰鍰，並
    當場禁止其駕駛；汽車所有人允許第1項第1款之違規駕駛人
    駕駛其汽車者，除依第1項規定之罰鍰處罰外，並記該汽車
    違規紀錄1次。但如其已善盡查證駕駛人駕駛執照資格之注
    意，或縱加以相當注意而仍不免發生違規者，不在此限，道
    路交通管理處罰條例第21條第1項第1款、第5項分別定有明
    文。前開規定旨在維護交通之安全，以保護他人之利益，避
    免他人之生命或身體健康受到侵害，自屬保護他人之法律。
　⒉復按數人共同不法侵害他人之權利者，連帶負損害賠償責任
    。不能知其中孰為加害人者亦同。造意人及幫助人，視為共
    同行為人，民法第185條有所規範。此所稱幫助人，係指幫
    助他人使其容易遂行侵權行為之人。是幫助人倘違反保護他
    人之法律而為幫助行為，致受幫助者不法侵害他人之權利，
    除幫助人能證明其幫助行為無過失外，均應與受幫助之行為
    人連帶負損害賠償責任。
　⒊經查，吳連盟於系爭事故發生當日，並未考領有普通重型機
    車駕駛執照，又吳慧芳登記為肇事機車之車主，均為兩造所
    不爭執（見本院卷第299頁），另有肇事機車車籍查詢結果
    在卷可參（見本院卷第47頁）。吳慧芳雖辯稱其並未將肇事
    機車交付吳連盟使用，更未同意其使用（見本院卷第77頁至
    第79頁），於當事人訊問時更稱：吳連盟是我父親，肇事機
    車雖置放於娘家，但都是我在使用，且因爸媽另有一臺機車
    ，平常不會使用肇事機車，事故當天是因吳連盟的機車壞掉
    ，才騎我的出去，我不知道父親在事故當日之機車駕照情形
    等語（見本院卷第187頁至第189頁），然依吳慧芳所述，可
    知肇事機車平時均置放於高雄市三民區延吉街，惟吳慧芳97
    年結婚後就已搬至高雄市仁武區永新三街居住，且平時於公
    司另有一臺機車代步，肇事機車之鑰匙仍固定置放於吳連盟
    住處之開放式鑰匙櫃（見本院卷第188頁），則吳慧芳明知
    吳連盟平時即會騎乘機車代步，仍未先確認其所具之駕照級
    別得否騎乘普通重型機車，即將屬普通重型機車之鑰匙，置
    放於吳連盟住處之開放式鑰匙櫃中，任由吳連盟得取用騎乘
    肇事機車，吳慧芳亦未舉證證明其已盡防免義務，是吳慧芳
    辯稱肇事機車為吳連盟擅自取用，或稱其對吳連盟無保護監
    督權限，據此認其並無過失云云，均屬無據。
　⒋再普通重型機車駕駛執照為騎乘機車之許可憑證，由駕駛人
    向公路監理機關申請登記，考驗及格後發給之，該等制度乃
    在確保駕駛人具有騎乘普通重型機車之技術，並知曉交通規
    則，以避免因欠缺駕駛技術及未遵守道路交通安全規則，致
    侵害他人之生命身體健康。況依道路交通安全規則第3條，
    可知普通重型機車與普通輕型機車，未論在汽缸總排氣量、
    電動機車之馬達及控制器最大輸出馬力仍有一定程度之差別
    ，可知騎乘者騎乘這兩種不同類別之機車，所需控制能力仍
    未完全一致，尤其道路交通安全規則第65條於104年12月29
    日之規定為「申請汽車駕駛執照考驗者，『除輕型機車駕駛
    執照免予路考外』，其應考科目為筆試及路考。」，而後為
    確保應考輕型機車駕駛執照者可具備一定之駕駛技能，始於
    104年12月29日，將前開申請輕型機車駕駛執照考驗免路考
    之規定才予刪除，再觀吳連盟是於修法前之100年3月2日，
    就已取得普通輕型機車之駕駛執照（見本院108年度審交易
    字第1023號影卷第51頁），依據常情，吳連盟應未曾進行過
    路考，就得取得輕型機車執照，則吳連盟是否確有騎乘普通
    重型機車之駕駛技能，仍為有疑。
　⒌另查系爭事故肇事原因，部分係因吳連盟未注意車前狀況，
    無從及時採取必要之安全措施所致，前已論及騎乘普通重型
    機車或輕型機車所需之控制能力仍有差異，是吳連盟越級騎
    乘普通重型機車，所應採取安全必要措施所需之反應時間與
    控制能力，仍不同於普通輕型機車，吳慧芳既未能舉證其已
    善盡查證駕駛人駕駛執照資格，亦未能舉證證明吳連盟未領
    有普通重型機車駕駛執照，駕駛技能仍與領有駕照者相同，
    則吳連盟無安全騎乘普通重型機車之技術能力，自屬系爭事
    故之發生原因，而吳慧芳將肇事機車任由吳連盟無照駕駛，
    也與原告所受損害結果間具有相當因果關係，是原告主張吳
    慧芳就吳連盟上開侵權行為所致之損害，應依民法第185條
    規定，與吳連盟負連帶賠償責任，當屬有據。
　㈢原告就系爭事故事故是否與有過失？過失比例為何？
　⒈又按損害之發生或擴大，被害人與有過失者，法院得減輕賠
    償金額，或免除之，民法第217條第1項定有明文。另按行人
    穿越道路，應依下列規定：一、設有行人穿越道、人行天橋
    或人行地下道者，必須經由行人穿越道、人行天橋或人行地
    下道穿越，不得在其100公尺範圍內穿越道路，道路交通安
    全規則第134條第1款定有明文。再查刑事附帶民事訴訟移送
    民事庭後，即為獨立之民事訴訟，民事庭自得獨立調查事實
    ，不受刑事判決所認定事實之拘束（最高法院101年度台上
    字第1351號裁定意旨參照）。
　⒉經查，原告於刑事偵訊程序中曾稱：「我107年12月15日上午
    5點多在高雄市三民區建興路那邊我在走路，我要去運動，
    我從家裡要去公園運動，他撞到我後我失去意識，我走建興
    路要去運動，我要過建德路的馬路我走白線旁邊，他撞我」
    、「（問：他說你沒走斑馬線？）（原告答：我走斑馬線旁
    邊，做生意擺太出來）」等語（見他字影卷第44頁），該等
    偵訊筆錄光碟，也經刑事二審勘驗，確認偵訊筆錄記載內容
    確實與原告陳述相符（見本院109年度交簡上字第63號影卷
    【下稱交簡上影卷】第108頁）。
　⒊是如將系爭路口之彩色現場相片（見本院卷第161頁至第171
    頁），比對道路交通事故現場圖（見他字影卷第23頁），可
    知若依吳連盟沿高雄市三民區建德路由西往東方向行至系爭
    路口時，吳連盟右手側實設有「陳家油飯」之攤位，而其左
    手側則設有「水果攤」；併觀吳連盟於刑事程序稱：系爭事
    故行人（即原告）是從其左側出現（見他字影卷第33頁），
    看到原告從水果攤走過來（見交簡上字影卷第108頁），而
    原告亦於偵查程序自稱：其還沒被撞到前，其走在水果攤那
    一邊（見交簡上字影卷第103頁），可認原告之行進方向應
    是從「水果攤」走向「陳家油飯」處。
　⒋再比對「高雄市○○○○○道路○○○○○○○○○號2、6等相片」及「系
    爭路口之現場照片」（見他字影卷第25頁、本院卷第161頁
    至第166頁），可見水果攤陳設商品之範圍已逾路緣，甚而
    佔據路口西側之部分行人穿越道，是行人如欲由北往南方向
    步行穿越路口，實須刻意繞過水果攤逾越路緣之陳設商品，
    始能於行人穿越道之劃設範圍內穿越路口，故原告於偵查稱
    「我走斑馬線旁邊，做生意擺太出來」，實與一般人考量該
    路口路況，可能採取較便利、快速之穿越路口方式無違。而
    此既為原告於偵查程序，針對系爭事故發生經過自主連續之
    陳述與說明，且對原告確非完全有利，應與實際發生事實較
    為相符。
　⒌再查吳連盟於刑事二審程序所述之系爭事故發生經過略以：
    原告是經過水果攤走過來的，我看到原告就緊急煞車，但沒
    有煞的很緊，機車還是有往前走一點，系爭事故發生後，原
    告與我兩個人都倒下去，當時機車也有倒下去，是路人看到
    幫我們把機車扶起來的（見本院交簡上影卷第116頁至第120
    頁），可認吳連盟騎乘肇事機車行經系爭路口、發現原告之
    當下，雖欲煞車，惟未能立即煞停；且因肇事機車亦有倒地
    而再被扶起之情況，事後機車扶起所豎立之位置如稍加移動
    ，即會與原初兩造撞擊之位置產生一定落差，故尚不能以機
    車倒地位置逕認屬兩造實際發生之碰撞點。
　⒍繼觀道路交通事故現場圖中（見他字影卷第23頁），肇事機
    車停放位置旁尚留有0.7公尺之刮地痕，且查該刮地痕之始
    點與行人穿越道約距離2.6公尺【計算式：3.3（行人穿越道
    與肇事機車之車尾距離）－0.7（刮地痕總長度）＝2.6，單位
    公尺】（見他字影卷第23頁），可認肇事機車在碰撞後曾傾
    倒並往前滑行，導致部分機車車體摩擦該路口之地面，而留
    有前述刮地痕。則由該刮地痕產生之始點，距行人穿越道尚
    達2.6公尺乙情觀之，亦難推認原告於事故當下係行走於行
    人穿越道上。
　⒎縱認原告於刑事二審程序改稱其是走在路邊白線那裡，並稱
    白線就為斑馬線（見交簡上字影卷第102頁），然此既為被
    告受不利刑事一審判決上訴後，因雙方就原告於系爭事故行
    走位置有所爭執，原告始經檢察官反覆追問後所為之陳述，
    其可信度應不如原告於偵查時，自主就事故發生經過所為之
    連續陳述，不得因原告後續之陳述，即對其為有利之認定。
　⒏另原告於刑事程序先稱我不知道如何被撞到，我就昏倒了，
    我不知道是何方向被撞倒（見交簡上字影卷第104頁至第105
    頁），後才改稱「其被撞之後還飛得很遠」（見交簡上字影
    卷第108頁），則原告於意識不甚清楚，甚而已無法記憶受
    撞擊前後兩造行進方向之情況下，其後改稱「受撞擊後有飛
    很遠」之供述，自不可採。尤其原告於本件之傷勢為頭部外
    傷併顱內出血、前胸、雙手及臉部擦挫傷（見附民卷第13頁
    ），細觀高雄醫學大學附設中和紀念醫院（下稱高醫）急診
    病歷記載之受傷部位（見本院卷第214頁），可見該等傷勢
    實集中於正面之頭部、四肢，而原告其他身體側面則無明顯
    之傷勢，似難認有撞擊再彈飛之情形。併查原告於系爭事故
    送急診時當時年紀為80歲，則其因頭部突發事故倒地而產生
    有顱內出血情形，亦非全無可能，是依據該傷勢，無從認定
    事故有致原告彈飛，反推原告當時已走在行人穿越道之情況
    。
　⒐從而，原告未依規定穿越道路，對系爭事故之發生亦屬共同
    原因一事，洵堪認定。至高雄市政府交通局車輛行車事故鑑
    定委員會109年9月12日高市車鑑字第10870660800號函檢附
    鑑定意見書1份（見他字影卷第53頁至第56頁）雖認定原告
    無肇事因素，惟該份鑑定報告做成時，無從斟酌原告於偵查
    時之陳述，以致有所缺漏，為本院所不採。
　⒑末按原告雖未由行人穿越道穿越系爭路口，然兩造就系爭事
    故發生之撞擊位置距離行人穿越道甚近，且比對行人穿越道
    及被告當時騎乘之車道位置，可知原告是於通過系爭路口超
    過一半後，始受被告之撞擊，考量一般行人行走速度不及機
    車行進速度，且因撞擊位置距兩側攤位均有相當之距離，被
    告之視野不致受有遮蔽，亦無證據顯示當時原告是突然自路
    口衝出，導致被告完全無法及時注意，本院審酌系爭事故發
    生緣由、雙方過失情節及避免事故發生之可能性高低等一切
    情狀，認被告越級駕駛、未注意車前狀況，應就事故負擔80
    ％之責任，其餘20％之責任，則當由未完全遵守交通安全規則
    之原告負擔。
　㈣原告得請求之損害賠償金額為何？
　⒈附表編號1部分：
　　按不法侵害他人之身體或健康者，對於被害人因此喪失或減
    少勞動能力或增加生活上之需要時，應負損害賠償責任，民
    法第193條有所規範。原告主張其因系爭事故所致「受有頭
    部外傷併顱內出血、前胸、雙手及臉部挫擦傷」等傷害，於
    107年12月15日至107年12月18日就診，高醫回覆該段期間之
    醫療費為2,511元，分別有診斷證明書、高醫回覆之醫療費
    用明細表在卷可查（見附民卷第13頁、本院卷第203頁），
    是原告就此部分之請求，當為允許。
　⒉附表編號2部分：
　　⑴、又侵權行為之成立，須行為人因故意過失不法侵害他人
        權利，亦即行為人須具備歸責性、違法性，並不法行為
        與損害間有因果關係，始能成立，且主張侵權行為損害
        賠償請求權之人，對於侵權行為之成立要件應負舉證責
        任（最高法院100年度台上字第1903號判決意旨參照）
        ，原告主張其因系爭事故受有「下顎左側後牙區外傷性
        牙齒碎裂，拔除，齒槽骨萎縮、碎裂，骨脊崩塌，暨下
        顎右側前中牙區外傷性牙齒碎裂拔除，齒槽骨萎縮，骨
        脊流失等牙齒傷害（下合稱牙齒傷害）」（見附民卷第
        8頁），既遭被告否認，原告就其主張系爭事故確實已
        致牙齒傷害，應負舉證責任。
　　⑵、是觀系爭事故是於107年12月15日發生，且查原告所提德
        美牙醫診所（下稱德美牙醫）診斷原告受有「下顎左側
        後牙區外傷性牙齒碎裂，拔除，齒槽骨萎縮、碎裂，骨
        脊崩塌」此病名之診斷證明書為108年1月10日開立（見
        附民卷第17頁）、診斷原告受有「下顎右側前中牙區外
        傷性牙齒碎裂拔除，齒槽骨萎縮，骨脊流失」此病名之
        診斷證明書則為108年7月17日開立（見附民卷第19頁）
        ，而為原告所提附表編號2之單據則為德美牙醫分別於1
        08年2月19日、108年7月17日所開立（見附民卷第49頁
        至第51頁），形式上似為系爭事故發生後所生之傷害，
        然就牙齒傷害之治療經過，德美牙醫查閱原告就診情形
        ，回覆本院之內容如下:
　　　①、原告於107年7月26日就診植牙時，下顎左側後牙區有
          碎裂殘餘牙齒碎片及齒槽骨殘片，隨即麻醉清創整平
          骨脊並植入植體之醫療（見本院卷第391頁）。
　　　②、107年7月26日當時未特別注意到「下顎右側前中牙區
          外傷性牙齒碎裂拔除，齒槽骨萎縮，骨脊流失」，是
          在107年8月13日就診時才注意到，並立即處理（見本
          院卷第401頁）。
　　　③、原告於107年8月13日就診時下顎右側中牙區有碎裂殘
          餘牙齒殘根及齒槽骨殘片，隨即麻醉拔殘根清創醫療
          前牙區有牙周搖晃順便于以牙周治療（見本院卷第39
          1頁）。
　　　④、107年8月13日、108年1月10日、108年2月19日、108年
          7月17日就診時齒槽骨萎縮現象仍持續（見本院卷第4
          01頁）。
　　　⑤、原告於107年7月26日未特別注意到有「下顎左側後牙
          區外傷性牙齒碎裂，拔除，齒槽骨萎縮、碎裂，骨脊
          崩塌」，是在107年11月26日開始植牙時才注意到並
          立即處理（見本院卷第401頁）。
　　　⑥、原告於108年1月10日完成左側下顎植牙及假牙安裝，
          醫療費用8萬0,050元（見本院卷第391頁）。
　　　⑦、原告於108年2月19日就診時下顎左右側正門牙有牙周
          壞死，牙齒嚴重搖晃現象隨即麻醉拔除牙齒清創整平
          骨脊（見本院卷第391頁至第392頁）。
　　　⑧、原告於108年7月17日完成左右兩側下顎正副門牙植牙
          及假牙安裝，醫療費用8萬元（見本院卷第391頁）。
　　⑶、是依前開函覆結果，牙齒傷害中之「下顎右側前中牙區
        外傷性牙齒碎裂拔除，齒槽骨萎縮，骨脊流失」部分，
        德美牙醫早於107年8月13日就已發現原告患有上開病症
        ；而牙齒傷害中之「下顎左側後牙區外傷性牙齒碎裂，
        拔除，齒槽骨萎縮、碎裂，骨脊崩塌」部分，德美牙醫
        則於107年11月26日就已發現，是牙齒傷害既為系爭事
        故107年12月15日發生前就經德美牙醫發現並進行治療
        ，難認牙齒傷害屬系爭事故所致。
　　⑷、再觀德美牙醫稱原告所提單據之醫療行為內容稱「病患
        謝子永於108年1月10日完成左側下顎植及假牙安裝，醫
        療費用80,050元。」（見本院卷第391頁），而於本院
        進一步詢問108年1月10日完成左側下顎植牙及假牙安裝
        與107年發現之「下顎左側後牙區有碎製殘餘牙齒碎片
        及齒槽骨碎片」症狀間有無關係，德美牙醫則回覆「先
        有外科清創整平骨脊，才有接續的植牙及安裝假牙」（
        見本院卷第402頁），可認原告於108年1月10日於德美
        牙醫所支出之醫療費用，實為107年已發生病症後續治
        療之一部，自不能認屬系爭事故所致之損害。
　　⑸、再德美牙醫就另張單據之醫療行為內容則稱「108年7月1
        7日完成左右兩側下顎正副門牙植牙及假牙安裝，醫療
        費用80,000元。」（見本院卷第391頁），而原告主張
        之牙齒傷害為「下顎左側後牙區外傷性牙齒碎裂，拔除
        ，齒槽骨萎縮、碎裂，骨脊崩塌，暨下顎右側前中牙區
        外傷性牙齒碎裂拔除，齒槽骨萎縮，骨脊流失等牙齒傷
        害」（見附民卷第8頁），也與「兩側下顎正副門牙」
        之位置相異，更難認此8萬元醫療費用之支出與原告主
        張之牙齒傷害結果相關。原告治療牙齒支出之16萬0,05
        0元，不得請求被告給付。
　　⑹、原告雖主張其於系爭事故亦有傷及有牙齒，惟查：
　　　①、高醫回覆本院稱：原告於107年12月19日有至本院口腔
          顎面外科就診，107年12月19日至口腔顎面外科就診
          原因及主訴為107年12月15日交通事故後下巴疼痛，
          下排牙齒及假牙搖晃。經本院口腔顎面外科醫師於10
          7年12月19日之診斷結果為下巴瘀青及下排牙齒之補
          綴物搖晃。謝子永口腔顎面外科診斷結果之下巴瘀青
          可能為外傷造成，惟因未見病患謝子永於107年12月1
          5日之前之臨床下巴狀況，無法確定是否為107年12月
          15日之事故造成。下排牙齒補綴物經X光片及臨床檢
          查發現密合度不佳，且整排搖晃，未拆除前無法判斷
          是牙齒搖晃引起或僅為補綴物不密合引起。惟未見病
          患謝子永於107年12月15日之前之臨床牙齒及補綴物
          狀況(並非在本院完成補綴物治療），無法斷定是否
          為事故造成（見本院卷第201頁）。
　　　②、經本院補充原告於德美牙醫及林文牙醫之相關病歷予
          高醫參酌後，其仍函覆稱：根據病人補充病歷，無法
          確認「下排牙齒之補綴物搖晃」與交通事故間的關聯
          性，因其病歷中並無包含「下排牙齒之補綴物」相關
          製作及臨床追蹤、長期X光影像資料佐證，也無法對
          比病人於107年12月19日至本院口腔顎面外科臨床及
          影像檢查之結果，無法明確斷定「下排牙齒之補綴物
          搖晃」與交通事故間的關聯性。因缺少事故發生前之
          下排牙齒補綴物臨床及影像檢查資料作為比較，故無
          法辨明「德美牙醫診斷結果」是否與系爭事故間有無
          因果關係，亦無法明確斷定是否屬系爭事故造成之結
          果（見本院卷第409頁）。
　　　③、再經本院補充原告於系爭事故之高醫急診紀錄後，高
          醫依然函覆：依照謝子永當時就診情形、嘴唇及顏面
          挫傷狀況，有增加補綴物搖晃的可能性，但因無受傷
          前後的比對資料，無法藉此判定受傷前後的補綴物搖
          晃程度是否增加（見本院卷第517頁）。
　　　④、是依前開說明，縱然原告主觀認定其下排牙齒於系爭
          事故後有疼痛情形，然依據現行醫療院所函覆結果，
          無從認定此等疼痛結果屬其主張之牙齒傷害所致，且
          也無法認定此等「下排牙齒補綴物搖晃」屬系爭事故
          所致，自不得請求被告賠償附表編號2之費用，另予
          敘明。
  　⑺、另當事人聲明之證據，法院應為調查，但就其聲明之證
        據中認為不必要者，不在此限，民事訴訟法第286條定
        有明文。前條但書所謂不必要之證據，係指當事人聲明
        之證據，與應證事實無關，或不影響裁判基礎，或毫無
        證據價值，或因有窒礙不能預定調查證據之期間或訟爭
        事實已臻明暸且法院已得強固之心證而言（最高法院10
        1年度台上字第225號判決意旨參照），經查：
  　 ①、原告訴訟代理人雖於111年7月13日言詞辯論期日，始聲
         請證據調查，並稱其欲就德美牙醫之函覆再確認原告
         外傷性牙齒是何時發生、是否為車禍造成、認為之前
         德美牙醫之函覆有避而不答及疾病產生原因、累積多
         久不明等疑義（見本院卷第533頁），甚而稱其甫受委
         任，之前未為看到該等函覆，惟觀原告訴訟代理人之
         委任狀，可見原告目前委任之訴訟代理人均屬相同之
         律師事務所（見本院卷第53頁、本院卷第539頁），且
         德美牙醫是於110年8月3日、110年8月16日就已針對原
         告起訴所提之診斷證明書、單據之相關疑義，回覆本
         院上開內容（見本院卷第391頁、第401頁）， 原告閱
         卷後亦以刑事附帶民事準備書六狀陳述其意見略為：
         且據卷附德美牙醫診所函說明，原告事故前107年8月1
         5日及107年11月25日就診時，均未有下排牙齒之補綴
         物搖晃及牙周壞死之情，核與前述原告高醫急診下巴
         遭撞之病歷資料，原告事後不及2個月即生上述搖晃及
         壞死之情，顯與本案車禍事故具有相關因果關係，殆
         無疑議等情（見本院卷第452頁），本院已於111年4月
         11日詢問兩造有何意見，原告僅表示如書狀所載（見
         本院卷第485頁），本院於111年4月11日、111年5月30
         日準備程序詢問兩造有何證據調查聲請（見本院卷第4
         86頁、第514頁），原告亦表示「沒有」，則其於111
         年7月13日言詞辯論程序始先以口頭表示欲為證據調查
         ，並表示事後欲補證據調查聲請狀（見本院卷第534頁
         ），實有違當事人應於民事訴訟程序當盡之適時提出
         義務。
  　 ②、況德美牙醫就原告牙齒傷害之發現時間，前後治療經過
         均已做有明確說明，高醫依據相關病歷，依其專業意
         見，亦已數次就原告主張受有之齒部不適，無從確認
         是否與系爭事故有關，本院合議庭就此認定相關訟爭
         事實已為明確，自無證據調查必要性，再予敘明。
　⒊附表編號3部分：
　　⑴、另按不法侵害他人之身體、健康、名譽、自由、信用、
        隱私、貞操，或不法侵害其他人格法益而情節重大者，
        被害人雖非財產上之損害，亦得請求賠償相當之金額，
        民法第195條第1項定有明文。而精神慰撫金之多寡，應
        斟酌雙方之身分、地位、資力與加害程度，及其他各種
        情形核定相當之數額，該金額是否相當，自應依實際加
        害情形與被害人所受之痛苦及雙方之身分、地位、經濟
        狀況等關係定之。
　　⑵、本院審酌被告侵權行為態樣，查原告因系爭事故受有頭
        部外傷併顱內出血、前胸、雙手及臉部挫擦傷，共至高
        醫治療4日，佐以原告自陳其並未入學受教育，以販賣
        楊桃汁為業，收入不穩定（見本院卷第105頁），吳連
        盟自陳國小畢業，無工作收入，吳慧芳則稱其碩士畢業
        ，擔任業務，月收入約4至5萬元（見本院卷第153頁）
        ，再參兩造107年至109年稅務電子閘門財產所得調件明
        細（見本院個資卷第5頁至第12頁、第14頁至第17頁、
        第21頁至第31頁），可見原告107年至109年之各年所得
        分別為5萬4,110元、3萬9,740元、5萬0,558元，財產則
        107年至108年為538萬5,706元、109年為544萬6,720元
        ，吳連盟107年至109年各年所得分別為3,362元、3萬1,
        298元、1,644元，107年至108年財產均為542萬1,100元
        、109年則為541萬9,100元，吳慧芳107年至109年各年
        所得分別為109萬6,606元、197萬3,319元、148萬0,088
        元，107年至108年財產則各均為406萬4,979元、109年
        則為413萬2,368元，是依兩造之身分、地位、資力、原
        告受害程度等情狀，認原告請求被告給付精神慰撫金以
        24萬元為允當，逾此範圍之請求，則無理由。
　 ⒋若不考慮肇事責任，原告可請求之損害賠償總額24萬2,511
     元【計算式：2,511元（附表編號1部分）＋24萬元（附表編
     號3部分）＝24萬2,511元】，本件原告所得請求被告之賠償
     金額，經扣除原告與有過失應負擔20％部分後，應計為19萬
     4,009元【計算式：24萬2,511元X80％（被告肇事責任）＝19
     萬4,009元，小數點以下四捨五入】。
五、綜上所述，原告依侵權行為法律關係請求被告連帶給付19萬
    4,009元及自109年10月14日起（見本院卷第153頁）至清償
    日止，按週年利率5％計算之利息，為有理由，應予准許。逾
    此範圍之請求，則屬無據，應予駁回。
六、本件事證已臻明確，兩造其餘攻擊防禦方法及所提證據，經
    核與判決結果不生影響，爰不逐一論述，併此敘明。
七、原告於被告被訴過失傷害等刑事案件簡易程序第二審審理中
    提起附帶民事訴訟，經刑事庭移送民事庭以合議方式依簡易
    第二審程序審理判決，並命被告給付上開金額，被告就敗訴
    部分上訴利益未逾150萬元，無從依民事訴訟法第436條之2
    第1項規定上訴，是本件判決後該部分即屬確定而有執行力
    ，應無命為假執行之必要。
八、訴訟費用負擔之依據：民事訴訟法第79條、第85條第2項。
中　　華　　民　　國　　111 　年　　 7 　月　　 29 　日
　                民事第一庭  審判長法  官  蔣志宗
　　　　　　　　　　　              法  官  陳筱雯
　　　　　　　　　　　　　　　　　  法　官　葉晨暘
以上正本係照原本作成。
本判決不得上訴。
中　　華　　民　　國　　111 　年　　7 　　月　　29　　日
                                    書記官 吳良美
【附表】
編號 項目 原告請求金額 （新臺幣） 1 醫療費用-高醫 2,511元 2 醫療費用-德美牙醫 16萬0,050元 3 精神慰撫金 90萬元 合計  106萬2,561元